【裁判字號】    97,台上,3363
【裁判日期】    970717
【裁判案由】    貪污
【裁判全文】
最高法院刑事判決            九十七年度台上字第三三六三號
上   訴   人  台灣高等法院檢察署檢察官
上訴人即被告  甲○○
被        告  乙○○
上  列一  人
選 任辯護 人  蔡讚燁律師
上列上訴人等因被告等貪污案件，不服台灣高等法院中華民國九
十六年五月八日第二審更審判決（九十五年度重上更(四)字第二○
○號，起訴案號：台灣台北地方法院檢察署八十六年度偵字第五
七○三、五七九八號），提起上訴，本院判決如下：
    主  文
原判決撤銷，發回台灣高等法院。
    理  由
本件原判決撤銷第一審關於上訴人即被告甲○○公務員違背職務
收受賄賂部分及被告乙○○對於公務員違背職務行為，期約賄賂
科刑之判決，經比較刑法及貪污治罪條例之新舊規定後，依行為
時即修正前刑法連續犯規定，改判論處甲○○連續依據法令從事
公務之人員，對於職務上之行為，收受賄賂罪刑，另就乙○○被
訴涉犯對公務員違背職務行為期約賄賂罪嫌部分，認所為係對公
務員職務上之行為期約賄賂，不成立犯罪，因而改判為乙○○無
罪諭知。固均非無見。
惟查：(一)、被告以外之人於審判外之言詞或書面陳述，除法律有
規定者外，不得作為證據，民國九十二年二月六日修正公布，同
年九月一日起施行之刑事訴訟法第一百五十九條第一項定有明文
。而所謂法律有規定者，包括同法第一百五十九條之一至之五所
規定傳聞證據具有證據能力之例外情形，及依刑事訴訟法施行法
第七條之三規定，於該次修正施行前已依法定程序取得之證據而
言。故如欲採被告以外之人於審判外之言詞陳述為證據時，必須
於判決內扼要敘明其符合上開何種傳聞證據例外情形之理由，否
則即有違證據法則及判決不備理由之違誤。證人耿美瑜、吳坤山
於法務部調查局台北市調查處（下稱台北市調查處）調查時所為
供證，係屬審判外陳述，原判決理由並未就其合於上開傳聞證據
之何一例外規定情形，為簡要說明，乃分別以甲○○、吳德林於
原審審理時之供詞為佐，即認其得為證據，顯係將證據能力與證
明力混淆論斷，自屬採證違法。而上開修正刑事訴訟法第一百五
十九條之二規定，被告以外之人於檢察事務官、司法警察官或司
法警察調查中所為之陳述，如與審判中之陳述不符時，經比較結
果，其先前之陳述，相對「具有較可信之特別情況」，且為證明
犯罪事實存否所「必要」者，例外地賦與證據能力。此所謂「具
有可信之特別情況」，係屬「信用性」之證據能力要件，而非「
憑信性」之證據證明力，法院自應就其陳述當時之原因、過程、
內容、功能等外在環境加以觀察，以判斷其陳述是否出於「真意
」、有無違法取供等，其信用性已獲得確定保障之特別情況，加
以論斷說明其憑據。而所稱「為證明犯罪事實存否所必要者」，
係指就具體個案案情及相關卷證判斷，為發現實質真實目的，認
為除該項審判外之陳述外，已無從再就同一供述者，取得與其上
開審判外陳述之相同供述內容，倘以其他證據代替，亦無從達到
同一目的之情形而言。原判決理由係以證人林清華、吳德林、俞
瀛範、胡紹禹、乙○○及穆傳鼎於台北市調查處調查時之陳述，
與渠等於審判中之供證不符，因後述情況，且為證明犯罪事實所
必要，乃認渠等於台北市調查處調查時所為審判外陳述，應具證
據能力。然原判決就上開證人於台北市調查處調查時之審判外陳
述，究有如何「特別可信」之情形，又何以係證明甲○○犯罪存
否所「必要」各節，俱未扼要說明，即遽認其應具證據能力，而
執之為甲○○犯罪之論據，其採證違背證據法則，且有判決理由
不備之違法。(二)、原判決於理由內係以原審於前次更審經調取甲
○○對陳木在等人訪談錄音帶勘驗結果，甲○○在訪談過程中，
僅對糾正理由中之爭點提問，要求陳木在等人解釋，並未強迫或
要求財政部證券管理委員會（下稱證管會）或台灣證券交易所股
份有限公司（下稱證交所）放棄仲裁案件之訴訟，有該勘驗筆錄
在卷可參，雖證人陳木在（案發時任職財政部次長）於原審前次
更審審理時到庭證稱甲○○有時講話蠻嚴厲的，若不照其要求，
要彈劾財政部等語，但依上開勘驗結果，顯示陳木在除陳稱該案
伊沒碰過，伊公事太多，很多都聽不懂，又稱甲○○在約談當中
，除質疑證管會、證交所終止欣凱股份有限公司（下稱欣凱公司
）股票上市之法律依據，對之表示不滿外，且稱不允許該公司股
票上市毫無理由等語，渠於原審前次更審審理時到庭結稱甲○○
曾至財政部私下約談伊，共有二、三次，印象中係關於欣凱公司
股票上市案，因該公司股票先前已下市，甲○○希望讓其恢復上
市，蔡某有時講話蠻嚴厲的，曾表示不按照其要求，將彈劾財政
部等語。而另證人陳樹（案發時任職證管會主任委員）雖證稱甲
○○有要求讓欣凱公司重新上市。然依上開訪談內容，均為甲○
○質疑證交所及證管會處置該上市案之法規適用不當等情，並未
以糾正為由，強要讓欣凱公司重新上市。陳樹於原審前次更審審
理時亦證稱伊任職證管會時，曾接受甲○○約談，內容係關於欣
凱公司股票上市案，因該公司違反不得上市規定，故未通過，甲
○○表示有些事實已經改善，有些事實已經不存在，要求重新審
查，讓欣凱公司股票上市等語，並以另證人即證管會副主委丁克
華、組長吳當傑於原審更審前調查時之供證，雖認甲○○似不無
於談話中有藉由對主管證管會業務之財政部官員施壓，以達使欣
凱公司股票恢復上市之目的。但依渠所提出對證管會之糾正理由
，既經監察院委員會審查成立，則其於訪談中對於丁克華等人解
釋表明不滿，實未違常。乃認甲○○對於該調查案既屬合法繫屬
監察院，且其調查過程並無強要相關公務人員放水或妥協，程序
上即無違背職務可言，因而為有利於甲○○之認定。然陳木在、
陳樹二人既一致證稱甲○○在對其等訪談及私下談話中，曾一再
表示不允許欣凱公司股票上市毫無理由，應重新審查，讓欣凱公
司股票上市，且聲稱如不照其要求，將彈劾財政部，則此係關於
特定公司股票核准上市與否事務，乃為個案問題，似與證券交易
之法制面問題無涉，即與甲○○嗣後對證管會所提糾正案，亦無
所關聯，如此能否謂渠未有以監察委員之糾彈權力，就特定個案
，對相關職司證券交易之公務員施壓、強迫，而為違背其職務之
行為？實不無研酌餘地。乃原判決理由既援引陳木在、陳樹二人
上開供證，復認甲○○並無強要相關公務員放水妥協，未有違背
其職務之行為，所為論斷與所引卷證未免齟齬，而有證據上理由
矛盾之違法。(三)、原判決理由引用胡紹禹、乙○○及穆傳鼎之供
證，為甲○○犯罪之論據，其中引述胡紹禹之供詞稱伊係於八十
五年六月三十日才從乙○○得知利用更換ＩＣ方塊圖陳情只是個
幌子，主要係藉由監察委員甲○○之權勢來向台灣電力股份有限
公司（下稱台電公司）協調，又稱據伊所知俞瀛範係於第二次協
調會前交付支票予甲○○，不久蔡某即召開第二次協調會，惟渠
在會中並未配合協調，反而一味以監察委員權勢指責台電公司有
雙重標準等語；另引述乙○○之供詞稱所謂ＤＳ３變更設計是個
幌子，當時渠等向台電公司陳情以變更設計為由，展延工期，而
事實上根本沒有變更設計這回事，那只是藉口而已；又引述穆傳
鼎之供詞亦稱甲○○召開過二次請願協調會，第一次約在八十五
年五月、第二次在八十五年六月八日，第一次請願協調會伊未參
加，第二次請願協調會伊則有參加，但渠等不讓伊發言，參加人
員有台電公司吳福振、林欽榮、金正中，南方資訊股份有限公司
（下稱南方公司）乙○○及代表南方公司之胡紹禹等人，第二次
協調會甲○○並未依照伊原先與台電公司講好的免於兩敗俱傷之
版本，而在會中大罵三個台電公司主管欺壓百姓，會議結論係由
南方公司聘請律師將合約內容翻閱找出可以變更設計依據，作為
展延工期之理由等語（見原判決第二十五、二十六、二十九、三
十、三十一頁）。依此，能否謂甲○○為達使台電公司同意減免
南方公司逾期完工罰款目的，未有對其相關人員不當施壓情事？
實不無疑問。乃原判決理由謂甲○○於該案調查過程並無強要相
關公務人員放水或妥協，此與所引卷證，亦不相符，同有判決理
由矛盾之違誤。(四)、原判決於論罪理由先係以甲○○就欣凱公司
股票上市案，收受一百萬元（新台幣，下同）賄賂、期約欣凱公
司二百張股票之股價差額利益，此收受賄賂與期約賄賂之犯行，
係基於同一犯意之「接續」行為，然嗣又認甲○○所為係犯八十
五年十月二十三日修正前貪污治罪條例第五條第一項第三款之對
於職務上之行為收受賄賂罪，並以括弧載謂欣凱公司案部分，其
期約賄賂之低度行為為收受賄賂之高度行為所吸收等語，是原判
決就欣凱公司股票上市案，甲○○先收受一百萬元賄款，次又期
約欣凱公司二百張股票之股價差額利益之前後二行為，原認係屬
基於單一犯意接續而為，為「接續犯」，嗣又認其期約二百張股
票之股價差額利益之低度犯行，為收受一百萬元賄賂之高度犯行
所吸收，所為論述未免前後不一。且甲○○所期約者係欣凱公司
二百張股票之股價差額利益，此與渠先前收受一百萬元，係屬賄
款，二者行為標的不同，其後之期約不法利益行為，如何為先前
收受賄款行為所吸收？亦值勘疑。原判決對此未為必要之說明，
尚嫌理由不備。(五)、依監察院收受人民書狀及處理辦法第十條規
定，人民書狀應由監察業務處就陳訴事由查明有無前案及第十一
條、第十二條規定情事後，簽擬處理方式，依前條規定送請委員
批辦或移送委員會處理。而依該辦法第十一條第二款規定，人民
書狀所陳訴事由不屬監察院職權範圍者，應為不受理之處理；第
十二條第一、二款規定，已進入行政救濟程序、已進入司法或軍
法偵審程序者，應為不予調查之處理（見原審上訴卷(二)第一二二
、一二三頁）。依原判決認定之事實，欣凱公司於八十四年十月
十四日，由該公司股東林柏楊向監察院就證管會中止該公司股票
上市案，提出陳情時，欣凱公司已對該案提出訴願及仲裁，其中
仲裁案，並經證交所向法院提出撤銷仲裁之訴，雙方在法院訴訟
中。則該公司嗣向監察院就該案提出陳情，似有上開監察院收受
人民書狀及處理辦法第十二條第一、二款所定，應不予調查之情
形。則甲○○接受陳情，對此是否已經知悉，如是，則渠因該欣
凱公司吳德林、林清華之賄求，而執意介入調查，此能否謂於其
職務未有違背？即非無研酌餘地，原判決對此未加審酌說明，尚
嫌理由不備。而依原判決認定事實，俞瀛範代表南方公司向甲○
○所陳情者，係關於南方公司承攬台電公司工程因逾期違約罰款
所生契約之爭議。即原判決於理由內亦謂南方公司承攬台電工程
逾期違約罰款之問題，係因契約所生之爭議，並不涉公務員違失
與否，本不屬監察院之職權所掌理範圍。因之本件俞瀛範於八十
五年五月四日代表南方公司向監察院就該公司與台電公司因工程
逾期違約，所生違約罰款之爭議，提出陳情，依上開監察院收受
人民書狀及處理辦法第十一條規定，既非屬該院職權範圍，原應
為不受理之處理。則甲○○倘因俞瀛範、胡紹禹與之有賄賂期約
，而故為受理，此是否於其監察委員職務有所違背？原判決理由
徒以該案形式上冠以「台電公司所訂合約是否有違衡平原則，是
否有不可抗力事故之適用，有關單位是否善盡職責，有深入瞭解
為必要」之案由，復經代理院長鄭水枝核定，乃認其應無違背職
務，並執為乙○○無罪判決之論據，亦嫌速斷。(六)、依原判決認
定之事實，俞瀛範、胡紹禹、穆傳鼎與南方公司總經理乙○○謀
議行賄甲○○，企圖利用蔡某行使監察權介入調查，以期台電公
司在裁量權權限內能同意減免罰款，經甲○○應允幫忙後，遂由
俞瀛範於八十五年五月四日甲○○值日時，代表南方公司持請願
書至監察院向其提出陳情，經甲○○提出自動調查案件申請書，
由監察院核定後，甲○○於八十五年六月六日獨自至南方公司詢
問，取得相關資料，復於同年五月十三日、六月八日先後在監察
院會議室約談台電公司相關承辦人員，未獲讓步，乃又帶同穆傳
鼎、胡紹禹等人面見台電公司總經理，欲使該公司同意減免罰款
，仍無功而返，其間甲○○曾向穆傳鼎追詢，欲朋分好處，穆某
不肯明告，甲○○乃逕向胡紹禹要求先行付予六十萬元，並擬提
供銀行帳戶俾胡紹禹匯款，胡紹禹見台電公司人員並未退讓，乃
予婉拒等情，則甲○○藉此向胡紹禹要求付款六十萬元，雖未獲
胡某同意，似仍無解於甲○○「行求」賄賂犯行。原判決對此是
否成罪，未置一詞，予以論斷，有判決不適用法則之違誤。以上
，或係檢察官及甲○○上訴意旨所指摘，或為本院得依職權調查
之事項，應認原判決仍有撤銷發回更審之原因。
據上論結，應依刑事訴訟法第三百九十七條、第四百零一條，判
決如主文。
中    華    民    國  九十七  年    七    月   十七   日
                      最高法院刑事第四庭
                          審判長法官  張  淳  淙
                                法官  劉  介  民
                                法官  張  春  福
                                法官  蔡  彩  貞
                                法官  徐  文  亮
      本件正本證明與原本無異
                                      書  記  官
中    華    民    國  九十七  年    七    月  二十四  日
                                                Ａ


司法院資訊處製作；財團法人民間司法改革基金會備份。
